臺灣高等法院臺中分院刑事判決　　　　 96年度上訴字第832號
上　訴　人　臺灣彰化地方法院檢察署檢察官
被　　　告　乙○○
　　　　　　　　　　　弄33之1號2樓
上列上訴人因被告毒品危害防制條例案件，不服臺灣彰化地方法
院95年度訴字第1878號中華民國96年2月2日第一審判決（起訴案
號：臺灣彰化地方法院檢察署95年度毒偵字第3680、4237號），
提起上訴，本院判決如下：
    主  文
上訴駁回。
    事  實
一、乙○○前因施用毒品案件，經原審法院以91年度毒聲字第30
    1號裁定令入戒治處所強制戒治，已於民國91年10月7日停止
    戒治出所付保護管束， 並於92年4月16日保護管束期滿未經
    撤銷停止戒治，視為執行完畢；再因施用毒品案件，經臺灣
    臺北地方法院以93年度訴字第1021號判決判處有期徒刑10月
    確定，甫於94年12月24日縮刑期滿執行完畢。詎乙○○猶不
    知悔改，於前揭強制戒治執行完畢釋放後5年內， 竟又再度
    基於施用第一級毒品之犯意，為下列施用毒品之行為：
  (一)乙○○基於施用第一級毒品海洛因之犯意，於95年9月2日某
    時許，在彰化縣員林鎮員林公園之公共廁所，以將海洛因加
    水混合後以注射針筒注射體內之方式，施用海洛因一次。嗣
    於95年9月5日上午11時許，在彰化縣永靖鄉○○路與東門路
    交岔路口（ 起訴書誤載為於95年8月30日上午10時，在彰化
    縣員林鎮○○路員林公園內）為警查獲。
  (二)乙○○另行基於施用第一級毒品海洛因之犯意，於95年9月1
    0日上午10時許，在彰化縣員林鎮員林公園之公共廁所 ，以
    將海洛因加水混合後以注射針筒注射體內之方式，施用第一
    級毒品海洛因一次。嗣於95年9月11日下午1時40分許，在彰
    化縣員林鎮○○路210號前為警查獲 ，並扣得其所有殘留有
    海洛因無法析離之塑膠袋一個（殘渣袋內白粉量微無法稱重
    ，殘渣袋重0.26公克），及其所有供其本次施用海洛因犯罪
    所用之注射針筒一支。
二、案經彰化縣警察局員林分局報告臺灣彰化地方法院檢察署檢
    察官偵查起訴。
    理  由
一、被告乙○○經本院合法傳喚，無正當理由不到庭。據其前於
    原審所述，其對於上開施用第一級毒品海洛因之犯行坦承不
    諱。且被告於前揭時、地為警查獲後，經採尿送驗結果，均
    呈嗎啡陽性反應（按一般施用海洛因者會在其體內代謝為嗎
    啡成分殘留，並經由尿液排出），有彰化縣警察局員林分局
    委託檢驗尿液代號與真實姓名對照認證單二紙、詮昕科技股
    份有限公司00000000、00000000號濫用藥物尿液檢驗報告各
    一份（毒偵字第3680號卷第16頁、員警分偵字第0950023018
    號警卷第4頁）附卷可稽，並有注射針筒1支、殘留有海洛因
    之塑膠袋一個扣案可佐。而扣案殘留有海洛因之塑膠袋一個
    ，經送法務部調查局鑑驗，確發現有第一級毒品海洛因成分
    殘留（殘渣袋內白粉量微無法稱重，殘渣袋重0.26公克）無
    訛，此有法務部調查局95年9月25日調科壹字第09523019970
    鑑定書1份在卷可憑（毒偵字第3680號卷第18 頁），足徵被
    告自白與事實相符，堪予採信。而被告前因施用毒品案件，
    經原審法院以91年度毒聲字第301 號裁定令入戒治處所強制
    戒治， 已於民國91年10月7日停止戒治出所付保護管束，並
    於92年4月16 日保護管束期滿未經撤銷停止戒治，視為執行
    完畢之事實，有臺灣高等法院被告前案紀錄表一份在卷可按
    。則被告於前開強制戒治執行完畢釋放後，五年內再犯本件
    施用毒品之犯行，依毒品危害防制條例第二十三條第二項之
    規定，應予依法追訴。本件事證已臻明確，被告犯行洵堪認
    定，自應依法論科。
二、按海洛因係屬毒品危害防制條例所定之第一級毒品，不得非
    法施用。核被告所為如事實欄一之(一)、(二)所示之犯行，各係
    犯毒品危害防制條例第十條第一項之施用第一級毒品罪。被
    告為供施用而分別持有第一級毒品海洛因之低度行為，應為
    施用第一級毒品海洛因之高度行為所吸收，不另論處。而所
    犯上開二罪，犯意各別，應予分論併罰。公訴意旨認被告前
    後施用海洛因之犯行，在法律評價上應屬於包括一罪之集合
    犯，如後所述，尚非可採。又查，被告前因施用毒品案件，
    經臺灣臺北地方法院以93年度訴字第1021號判決判處有期徒
    刑10月確定，於94年12月24日縮刑期滿執行完畢等情，有臺
    灣高等法院被告前案紀錄表在卷足稽，被告前受徒刑之執行
    完畢後，五年以內故意再犯本件有期徒刑以上之上開二罪，
    均為累犯，均應依刑法第四十七條第一項之規定，加重其刑
    。
三、至檢察官起訴書雖認被告自95年8月30日上午8時許起至同年
    9月10日上午10時許前， 另有多次施用第一級毒品之犯行，
    與上揭犯罪事實所示之犯行為包括一罪等語。惟按被告之自
    白，不得作為有罪判決之唯一證據，仍應調查其他必要之證
    據，以察其是否與事實相符，刑事訴訟法第156條第2項定有
    明文。查被告固於偵查中陳稱： 其自95年8月30日起開始施
    用第一級毒品海洛因 ，最後一次施用是95年9月10日上午10
    時許等語，又於原審審理時 ：其於上揭犯罪事實所示2次施
    用第一級毒品海洛因之期日間，斷斷續續有施用第一級毒品
    之犯行，大概施用1次或2次等語。惟被告此部份之犯行，除
    其上開自白外，並無其他證據足以證明，亦無任何尿液檢驗
    報告可供本院查核，自難僅憑被告之自白遽認被告確有此部
    份之犯行。至被告於95年9月5日上午11時為警查獲後，採驗
    尿液之結果呈嗎啡陽性反應雖如上述。然海洛因施用後可於
    尿液中檢出之時間，依據Clarke's Isolation and Identif
    ication of Drugs第2 版記載，服用海洛因後24小時內約有
    服用量之80％排泄於尿液中，其於尿液中排出之最長時限，
    受施用劑量、施用方式、個人體質及其代謝情況等因素影響
    ，因個案而異 ，一般可檢出之最長時間為海洛因服用後2-4
    天，亦經行政院衛生署管制藥品管理局以91年10月3 日管檢
    字第110436號函釋無訛。而被告於原審審理時自承於95 年9
    月5日採尿前4 日內之95年9月2日某時許曾施用海洛因一次，
    則上揭95年9月5日採尿之尿檢報告應僅足以證明被告於95年
    9月2日施用海洛因一次之犯行，尚無法以此檢驗報告作為採
    尿日前7日（即95年8月30日）被告是否有施用海洛因之佐證
    ；況被告於原審審理時就是否確定於95年8月30 日施用海洛
    因乙節，亦供稱時間其也記不清楚等語（原審卷第73頁）。
    此部分既無其他補強證據足資佐證，殊難僅以被告之自白即
    予以論罪科刑，不能證明被告有此部分犯行。惟因公訴人認
    被告此部分犯行與上開起訴並經論罪科刑部分間，有集合犯
    之實質上一罪關係，爰不另為無罪之諭知，併此敘明。
四、原審因而適用毒品危害防制條例第10條第1項、第18條第1項
    前段，刑法第11條前段、第51條第5款、第47條第1項、第38
    條第1項第2款等規定，並審酌被告曾因施用毒品案件經法院
    2次判刑確定， 最近一次甫於94年12月24日執行完畢，仍不
    知悔改，竟又復行施用毒品，且本次係二度為警查獲，有接
    受相當期間監禁教化之必要，並審酌及被告犯罪之動機、目
    的，其犯罪手段僅係戕害自己之身心、施用毒品時間及犯罪
    後雖坦承犯行，但係經通緝始到案之態度等一切情狀，分別
    量處被告有期徒刑十月、十一月，並定應執行之刑為有期徒
    刑一年五月。及就被告於95年9月10日被查扣所有內含第1級
    毒品海洛因殘渣無法析離之塑膠袋1個（ 重0.26公克，因無
    法將海洛因與塑膠袋析離，應全部視為海洛因），核屬毒品
    危害防制條例第2條第2項第1款之第1級毒品，依同條例第18
    條第1項前段之規定， 於上開事實欄一之(二)所示犯行之罪項
    下諭知沒收銷燬之； 又扣案之注射針筒1支為被告所有，且
    係供其為事實欄一之(二)所示施用第一級毒品海洛因犯罪所用
    之物，業據被告供明在卷，爰依刑法第38條第1項第2款之規
    定於同上之罪項下宣告沒收之。暨就上述理由三部分說明該
    部分不能證明被告犯罪之旨等。核原判決認事用法均無違誤
    ，量刑亦稱妥適。
五、檢察官上訴意旨雖以：1.被告基於反覆施用第一級毒品海洛
    因之單一犯意，續於九十六年一月十七日上午六時許，在彰
    化縣員林鎮員林公園公共廁所內，施用海洛因一次；嗣於同
    月十九日十九時十分許，在彰化縣員林鎮○○路○段四八九
    號前，為警緝獲，並扣得海洛因一包，始悉上情，此部分與
    原判決所認定之事實，具有集合犯之關係，屬於包括一罪，
    為法律上同一案件，原審未及審酌，就此部分漏未裁判，自
    嫌未洽。 2.又原審判決既認公訴意旨另指被告自95年8月30
    日上午8時許起至同年9月10日上午10時之前，另有多次施用
    第一級毒品之犯行，係屬不能證明；且認檢察官所持集合犯
    之見解不可採，但卻未依數罪法理，於主文就此部分另為無
    罪之諭知，亦有理由矛盾之當然違背法令。3.刑事訴訟法第
    二百七十三條之一第一項明定須被告就被訴事實為有罪之陳
    述後，始得改行簡式審判程序。法院裁定進行簡式審判程序
    後，必以被告全部有罪之判決為限。一部無罪、免訴或不受
    理諭知之案件（含一部事實，不另為無罪、免訴或不受理諭
    知之情形），均不得或不宜為簡式審判。在此情形，檢察官
    有權請求法院為合議庭依通當程序審理，並有權請求合議庭
    依完整之證據法則（如請求調查鑑定被告毛髮之證據等）及
    法院依嚴格證明之證據調查方式進行審理。原審判決依簡式
    審判程序審理，侵害檢察官身為公訴人原所擁有訴訟權之完
    整性，顯有違背依通常程序審判之違背法令情事云云。經查
    ：(一)關於被告於九十六年一月十七日上午六時許，施用海洛
    因之犯行，與起訴犯行間，並無集合犯關係，理由詳後述退
    併辦部分之說明。(二)次按：「檢察官如以實質上一罪或裁判
    上一罪起訴，因在訴訟上只有一個訴權，基於審判不可分之
    原則，其一部判決效力及於全部，法院如認一部成立犯罪，
    其他被訴部分不能證明犯罪時，僅能為單一主文之有罪判決
    ，其不能證明犯罪之部分，於判決理由內說明因係被訴實質
    上或裁判上一罪，故不另為無罪諭知之旨，即為已足，不得
    強行割裂為一部有罪一部無罪之判決（最高法院90年度台上
    字第3263號判決意旨參照。另持相同見解者，尚有最高法院
    91年度台上字第3983號、93年度台上字第5631號判決）。上
    訴意旨認原審就所論述不能證明被告犯罪部分，應於主文為
    無罪之諭知，亦有誤會。(三)本件被告於原審係為有罪之陳述
    ，因此原審法院依據刑事訴訟法第273條之1第1項、第284條
    之1等規定進行簡式審判程序， 於法並無不合，尚無法院組
    織不合法之情形。(四)檢察官上訴意旨另提及可由檢測被告毛
    髮之方式，查出被告有長期施用海洛因之事實等語。然依據
    Nakahara Y.等人於1999年發表之《Hair analysis for abu
    sed and therapeutic drugs》評論（Review）中記述 ，男
    性頭部頂端（vertex region of scalp）之頭髮平均生長速
    率為：每日0.44毫米（範圍為0.38-0.48）， 或表示為：每
    月1.32公分，另外男性、女性及不同種族亦有所不同，一般
    而言，頭髮毒品檢驗係以頭髮平均生長速率為每月一公分計
    算，推估當事人施用毒品時間亦僅為平均數值；而頭髮片段
    呈現毒品陽性反應，並無法精確計算出其施用毒品時間、施
    用頻率（每天施用幾次或多少天施用一次），亦無法藉由檢
    驗方法推算等情，有法務部調查局96年3月27日調科壹字第0
    9600119830號函可參。本件被告於96年2月7日出所，有台灣
    高等法院被告前案紀錄表在卷可按，而通常監所並無許可被
    告或受刑人蓄髮之情形， 則被告縱於本院96年4月26審理期
    日到庭（被告該日未到庭），其頭髮長度至多亦僅3- 4公分
    左右，縱剪取被告頭髮送請法務部調查局鑑定，亦僅能檢驗
    出被告於頭髮剪取前3- 4個月左右期間內有無施用海洛因之
    行為， 而無以證明被告是否有於更早之前即95年8月30日起
    至同年9月10日前， 另有多次施用海洛因之行為，及其施用
    頻率如何？綜上，本件檢察官之上訴為無理由，應予駁回。
六、移請本院併案部分：
    台灣彰化地方法院檢察署 ：(1)、96年度毒偵字第818號案件
    併案意旨略以：被告基於反覆施用第一級毒品海洛因之單一
    犯意，續於九十六年一月十七日上午六時許，在彰化縣員林
    鎮員林公園公共廁所內，施用海洛因一次；嗣於同月十九日
    十九時十分許，在彰化縣員林鎮○○路○段四八九號前，為
    警緝獲，並扣得海洛因一包，始悉上情。(2)、96年度毒偵字
    第1644號案件併案意旨略以：被告自九十五年九月四日起至
    九十六年三月二十九日上午十時許止，在其位於彰化縣大村
    鄉○○路六十九之二十號居所內，以針筒注射方式，約二至
    三日施用一次；嗣於九十六年三月二十九日下午四時二十五
    分許，為警在上開居所查獲，扣得海洛因一包及注射針筒一
    支。查被告所涉前開犯行與本案檢察官起訴之犯行間，具有
    集合犯之關係，屬於包括一罪，為法律上之同一案件，應為
    起訴效力所及，而移請本院併案審理。按，刑法第56條連續
    犯之規定業經總統於94年2月2日以總統華總一義字第094000
    14901號令刪除該條文， 並自95年7月1日施行。而依新法對
    於上開反覆實施犯罪模式之對應處置，除合於「接續犯」或
    「包括一罪」之情形外，則僅能依數罪併罰之規定個別處斷
    。又連續數行為而犯同一之罪名，部分之數行為，發生在新
    法施行前者，新法施行後，該部分適用最有利於行為人之法
    律，若其中部分之一行為或數行為，發生在新法施行後者，
    該部分不能論以連續犯（ 最高法院95年第8次刑事庭會議決
    議意旨參照）。而依最高法院86年台上字第3295號判例意旨
    ，數行為於同時同地或密切接近之時地實施，侵害同一之法
    益，各行為之獨立性極為薄弱，依一般社會健全觀念，在時
    間差距上，難以強行分開，在刑法評價上，以視為數個舉動
    之接續施行，合為包括之一行為予以評價，較為合理，方屬
    接續犯之範疇，足見「接續犯」之成立，係以時、空密接性
    為前提要件，即透過對於同一法益之同種類侵害行為繼續不
    間斷之實行，業已稀釋個別行為之獨立性，致使刑法評價時
    將之視為單一、整體之犯罪行為，以符合社會一般人對於行
    為概念之認知，並與行為人之犯罪目的相互結合，則以接續
    犯之概念評價多數施用毒品之行為，即有不當；至於學理上
    「包括一罪」概念中，與施用毒品之犯罪型態較有關聯者，
    應屬「集合犯」之態樣，此即依一般社會通念，特定犯罪行
    為具有反覆實施之特性，立法者於制定刑罰法律之初，亦已
    認知該種行為類型之反覆性，而有意藉由法條中客觀構成要
    件之行為要素，涵括上開具有反覆實施特性之數個犯罪行為
    ，仍僅接受一次刑法之評價為已足；然施用毒品犯罪，或為
    零星偶一之施用，或長期不間斷的反覆施用，均有其可能性
    ，是自難認立法者於制定刑罰法律之初，已認知施用毒品行
    為必屬具反覆性之犯罪，且有意藉由法條中客觀構成要件之
    行為要素，涵括上開具有反覆實施特性之數個犯罪行為。況
    實務上最高法院歷來僅將專以觸犯該等法條之罪，為其日常
    生活之職業者之常業犯，認為其性質上屬多數行為之集合犯
    ，在法律上將之擬制為一罪（即學理上稱之實質上一罪）（
    最高法院92年台上字5115號判決、92年台上字第4959號判決
    、93年台上字第3609號判決、94年台上字第4567號判決），
    而本次刑法修正既依據「刑罰公平原則」之考量，刪除有關
    連續犯之規定，並將含有連續犯性質之常業犯一併全數刪除
    （參見刑法修正草案總說明），則再以集合犯之概念評價多
    數施用毒品之行為，即有不當。因此，多次施用毒品犯罪之
    行為，當無論以「接續犯」或「集合犯」之餘地，此時則應
    回歸一般刑法上行為單、複數之認定，而予論罪科刑，較稱
    妥適。檢察官認上開移送本院併案審理部分，與被告經起訴
    而為有罪判決之施用第一級毒品部分，係屬集合犯之包括一
    罪，此項法律上見解，尚有可議之處。檢察官移送本院併案
    審理部分，依前揭說明，尚難認與上開經起訴並經論罪科刑
    部分間具有集合犯之一罪關係，本院自無從併予審判（其中
    被告於九十五年九月十日上午十時施用海洛因之行為，已經
    本院認定如前，自不在此範圍內），應將此部分退回由檢察
    官另行處理。
七、被告經本院合法傳喚，無正當理由不到庭，爰不待其陳述，
    逕行判決。
據上論結，應依刑事訴訟法第三百七十一條、第三百六十八條，
判決如主文。
本案經檢察官甲○○到庭執行職務。
中　　華　　民　　國　　96　　年　　5 　　月　　3 　　日
            刑事第四庭    審判長法　官  洪  耀  宗
                                法　官  陳  欣  安
                                法　官  江  德  千
上列正本證明與原本無異。
如不服本判決應於收受送達後十日內向本院提出上訴書狀，其未
敘訴上訴之理由者並得於提起上訴後十日內向本院補提理由書 (
均須按他造當事人之人數附繕本)。
                                書記官  吳  麗  琴
中　　華　　民　　國　　96　　年　　5 　　月　　3 　　日
【附錄論罪科刑法條】
毒品危害防制條例第10條第1項：
施用第一級毒品者，處六月以上五年以下有期徒刑。
